臺灣士林地方法院民事判決　　　　　　 95年度重訴字第191號
原　　　告　甲○○
訴訟代理人　乙○○律師
複　代理人　郭睦萱律師
　　　　　　黃孟珊律師
被　　　告　丙○○
　　　　　　　　　　　　3
　　　　　　丁○○○
上列一人
訴訟代理人　戊○○　　住台北市○○區○○路2段142號7樓
上列當事人間確認抵押權不存在事件，本院於民國96年6 月5 日
言詞辯論終結，判決如下：
    主  文
原告之訴駁回。
訴訟費用新台幣捌萬零貳佰元由原告負擔。
    事  實  及  理  由
一、本件被告丙○○未於最後一次言詞辯論期日到場，核無民事
    訴訟法第386 條各款所列情形，爰依原告之聲請，由其一造
    辯論而為判決。
二、原告主張：其與被告丙○○之前手即訴外人吳順元於民國92
    年10月間共同出資拍定取得本院92年度民執字第2400號強制
    執行事件之執行標的物，即台北縣汐止市○○段第1086地號
    土地（面積25855.98平方公尺、權利範圍000000000 分之99
    4243）及其上建號00672 、門牌號碼台北縣汐止市○○○路
    ○ 段104 號16樓、所有權全部之建物暨前開土地上建號0085
    8 、門牌號碼台北縣汐止市○○○路○ 段90、92、94、96、
    98、100 、102 、104 、106 、108 、110 、112 、114 、
    116 號地下4 層、權利範圍0000000 分之16449 之建物（下
    稱系爭不動產）。雙方各依出資比例分別共有系爭不動產如
    附表1 所示。嗣原告與訴外人吳順元於92年12月間聲請本院
    民事執行處點交時，建物之無權占有人即被告丙○○斯時擔
    任負責人之虎亞數位科技股份有限公司，屢屢不願配合遷離
    ，至93年7 月5 日始點交予原告完成，於前開點交過程中，
    被告丙○○屢鼓吹訴外人吳順元不參與點交，復因雙方對系
    爭不動產之管理意見有歧異，故原告遂對訴外人吳順元起訴
    請求分割系爭不動產，惟訴外人吳順元於93年7 月14日將其
    所有之系爭不動產應有部分轉讓與被告丙○○，被告丙○○
    為阻擾前開分割共有物訴訟之進行，更於93年7 月19日以前
    開受讓取得之系爭不動產應有部分，為另被告郭蘇麗華虛偽
    設定債權額新台幣（下同）800 萬元、存續期間自93年7 月
    15日起至103 年7 月14日止之抵押權（下稱系爭抵押權）。
    系爭不動產則經本院以93年度重訴字第147 號判決確定應如
    附表2 所示之內容為分割。惟分別共有土地，部分共有人就
    應有部分設定抵押權者，於辦理共有物分割登記時，該抵押
    權按原應有部分轉載於分割後各宗土地上，為土地登記規則
    第107 條前段所規定，是系爭不動產固經本院判決應為分割
    ，然因被告丙○○就其應有部分虛偽設定抵押權予另被告丁○○○，致原告於分割後所得之不動產其上竟仍有二被告間
    虛偽設定之抵押權存在。因系爭不動產未分割前，被告丙○○所持有之系爭不動產應有部分僅為10966 分之750 ，而訴
    外人吳順元取得該應有部分雖係經強制執行程序取得，但僅
    支出75萬元，足見該應有部分價值不高，詎二被告竟以此價
    值僅約100 萬元之系爭不動產應有部分由被告丙○○於93年
    7 月14日登記取得後未逾一週即93年7 月19日，旋持之用以
    擔保達800 萬元之債權，顯不合常理，該被擔保債權800 萬
    元顯不存在，而系爭抵押權係為一般抵押權，被擔保債權既
    不存在，原告即得請求塗銷系爭抵押權等語。並聲明：(一)確
    認被告丙○○與被告丁○○○以座落台北縣汐止市○○段10
    86地號土地、所有權權利範圍000000000 分之67875 ，及其
    上00672 號建物，門牌號碼台北縣汐止市○○○路○ 段104
    號16樓，鋼造建物所有權權利範圍10966 分之750 ，及其上
    00858 建物、門牌號碼為台北縣汐止市○○○路○ 段90、92
    、94、96、98、100 、102 、104 、106 、108 、110 、11
    2 、114 、116 號地下4 層，鋼造建物所有權權利範圍為00
    00000 分之1125，由台北縣汐止地政事務所以汐地字159310
    號收件，登記日期為民國93年7 月19日，以被告丁○○○為
    權利人，被告丙○○為債務人，設定權利價值各為新台幣80
    0 萬元之抵押權所擔保之債權不存在。(二)被告等應塗銷前項
    抵押權設定登記。
三、被告丁○○○則以：系爭抵押權所擔保之債權包括：(一)被告
    丁○○○係上林紡織股份有限公司之董事長，亦為上雄建設
    股份有限公司之負責人，被告之夫戊○○則為前2 家公司之
    總經理，前2 家均為家族企業，被告丁○○○所有財務收支
    及業務往來皆以前2 家公司之頭銜及支票使用為主。因被告
    丙○○仲介被告丁○○○之房地，故於80年間結識。被告丁○○○與被告丙○○有多筆房地往來如下：(1)被告丙○○於
    81年5 月17日以3,000 萬元向被告丁○○○承買坐落台北市
    ○○○路1 段24號6 樓辦公室，81年8 月12日簽立協議書，
    約定200 萬元已由承買人支付，並由承買人承接1,990 萬元
    之貸款，餘810 萬元約定先付利息，但被告丙○○並未按期
    支付。嗣於82年4 月21日簽立承諾書，約定增值稅核定後即
    支付500 萬元現金交稅，如逾期7 日即解約遷出。82年6 月
    29日協議更改總價為2,600 萬元，如再付不出屋款即原狀返
    還與上雄建設股份有限公司，惟被告丙○○最後因無力償還
    屋款而遷出，由被告丁○○○再轉售他人，其中所衍生之費
    用均由被告丁○○○墊支。(2)被告丁○○○之夫戊○○將台
    北市○○路177 號地下1 層建號1032、地下2 層建號1031之
    房地自訴外人潘迪國際股份有限公司取回後，分別登記於23
    名親戚名下，向銀行貸款2,100 萬元，並由戊○○、李玉玲
    、李明宏、李明堯及被告丙○○合夥經營，各負盈虧5 分之
    1 。(3)被告丁○○○於81年7 月21日以3,600 萬元向訴外人
    品薈社股份有限公司購買台北市陽明山仰德大道2 段41巷10
    號房地，被告丙○○要求加股2 分之1 ，尚欠被告丁○○○
    參與投資之屋款178 萬元未付，而被告丙○○另向被告丁○○○商借300 萬元，共計積欠478 萬元，遂交付訴外人朱維
    民簽發、被告丙○○背書、票號AB0000000 號、面額478 萬
    元之支票與被告丁○○○，惟該支票竟因拒絕往來而退票。
    嗣因金額龐大且房地產走下坡，龐大銀行貸款利息由被告丁○○○代被告丙○○繳納，經與被告丙○○會算後，自81年
    11月1 日至82年5 月30日止，被告丙○○共尚積欠被告丁○○○4,790,031 元未償，並簽發同額之本票為憑。(二)82年間
    被告丙○○以發票人聯昇貿易有限公司簽發、經訴外人李荻
    雄、吳金源及被告丙○○背書、面額200 萬元之支票，向被
    告調借現金，惟屆期未獲兌現，經被告丁○○○提起訴訟請
    求給付票款，經台灣台北地方法院以83年度北簡字第1316號
    判決確定被告丙○○及訴外人聯昇貿易有限公司、李荻雄、
    吳金源應連帶給付被告丁○○○200 萬元及自82年11月17日
    起至清償日按日息萬分之6 計算之利息，經多次強制執行未
    獲清償，於91年5 月16日經核發士院儀執智5417字第17262
    號債權憑證在案。(三)嗣於93年7 月15日被告丙○○告知被告
    丁○○○之夫戊○○要買下渠所經營之「虎亞數位科技公司
    」事務所訴外人吳順元之共有持分，要求被告借120 萬元以
    支付訴外人吳順元之尾款，並願以第一順位設定800 萬元之
    抵押權與被告丁○○○，以擔保前開其所積欠之債權，並簽
    發800 萬元本票以保證兌付，被告丁○○○遂交付上林建設
    有限公司為發票人、面額120 萬元、票號CE0000000 號之支
    票與訴外人吳順元，並委請代書辦妥抵押權設定登記，並無
    虛偽設定抵押權之情事等語資為抗辯。並聲明：原告之訴駁
    回。
四、被告丙○○未於最後一次言詞辯論期日到場，據其之前到庭
    之陳述及提出之書狀則以：其與被告丁○○○自80年間即有
    資金調度之往來，因被告丙○○週轉不靈，積欠被告丁○○○借款及票款200 萬元，經被告丁○○○於83年間向台灣台
    北地方法院起訴請求給付票款，有台灣台北地方法院83年度
    北簡字第1316號民事確定判決可證，除此之外，被告丙○○
    另積欠被告丁○○○4,769,031 元無法清償，嗣被告丙○○
    與被告丁○○○達成協議，被告丙○○將名下不動產設定抵
    押權與被告丁○○○再借120 萬元歸還訴外人吳順元，並於
    93年7 月中旬辦理抵押權設定完成，是系爭抵押權所擔保之
    債權確係存在等語資為抗辯。並聲明：原告之訴駁回。
五、兩造不爭執之事實：
    原告與訴外人吳順元於92年10月間共同出資拍定取得本院92
    年度民執字第2400號強制執行事件之執行標的物，即系爭不
    動產，雙方各依出資比例分別共有系爭不動產如附表1 所示
    。原告因與訴外人吳順元對系爭不動產之管理意見有歧異，
    故對訴外人吳順元起訴請求分割系爭不動產，惟訴外人吳順
    元於93 年7月14日將其所有之系爭不動產應有部分轉讓與被
    告丙○○。被告丙○○則以前開受讓取得之系爭不動產應有
    部分於93年7 月19日設定債權額800 萬元、存續期間自93年
    7 月15 日 起至103 年7 月14日止之抵押權與被告丁○○○
    。系爭不動產則經本院以93年度重訴字第147 號判決確定應
    如附表2所示之內容為分割。
六、得心證之理由：本件原告主張被告二人間系爭抵押權所擔保
    之債權額800 萬元不存在，被告二人係虛偽設定抵押權等情
    ，為被告所否認，而以前開情詞置辯，是本件兩造之爭點即
    在於系爭抵押權所擔保之新台幣800 萬元債權是否存在？經
    查：
（一）被告丙○○於93年7 月15日以座落台北縣汐止市○○段10
      86地號、權利範圍000000000 分之67875 土地，及其上建
      號672 、門牌號碼台北縣汐止市○○○路○ 段104 號16樓
      、權利範圍10966 分之750 建物，暨其上建號858 、門牌
      號碼為台北縣汐止市○○○路○ 段90、92、94、96、98、
      100 、102 、104 、106 、108 、110 、112 、114 、11
      6 號地下4 層、權利範圍0000000 分之1125建物，設定以
      被告丁○○○為權利人，被告丙○○為債務人，擔保權利
      總金額800 萬元、存續期間93年7 月15日起至103 年7 月
      14日止之抵押權予被告丁○○○，依抵押權設定契約書所
      載，債務清償日期係依照各個債務契約約定，無利息、遲
      延利息、違約金依照各個債務契約約定，並於「申請登記
      以外之約定事項」欄記載「本設定契約係購物之擔保」，
      於93年7 月19日登記完畢，有台北縣汐止地政事務所95年
      8 月29日北縣汐地登字第0950010102號函附之土地登記申
      請書、抵押權設定契約書等在卷可稽。
（二）被告二人主張被告丙○○曾以發票人聯昇貿易有限公司簽
      發、經訴外人李荻雄、吳金源及被告丙○○背書、面額20
      0 萬元之支票，向被告丁○○○調借現金，惟屆期未獲兌
      現，經被告丁○○○提起訴訟請求給付票款，經台灣台北
      地方法院以83年度北簡字第1316號判決確定被告丙○○及
      訴外人聯昇貿易有限公司、李荻雄、吳金源應連帶給付被
      告丁○○○200 萬元及自82年11月17日起至清償日按日息
      萬分之6 計算之利息，經多次強制執行未獲清償，於91年
      5 月16日經核發士院儀執智5417字第17262 號債權憑證在
      案之事實，業經被告丁○○○提出台灣台北地方法院83年
      度北簡字第1316號宣示判決筆錄、本院91年5 月16日士院
      儀執智5417字第17262 號債權憑證各1 件在卷可證（本院
      卷第69頁、70頁），應堪信為真實。被告丁○○○持前開
      債權憑證向本院多次聲請強制執行，雖曾於91年5 月11日
      受償23,519元（其中執行費用為20,168元），於94年3 月
      7 日受償61,862元，於94年1 月2 日就訴外人李荻雄對第
      三人台北市政府警察局交通警察大隊繼續性給付債權核發
      移轉命令，據被告丁○○○陳報，查扣自訴外人李荻雄之
      薪資自94年2 月4 日起至96年2 月14日止，共計297,543
      元，惟依前開債權憑證所載，其執行名義內容為(一)債務人
      應連帶給付債權人200 萬元及自82年11月17日起至清償日
      止按日息萬分之6 計算之利息(二)債務人應連帶負擔之訴訟
      費用額確定為20,415元，其聲請執行金額同上，而5 年利
      息為219 萬元（計算式如下：2,000,000*0.0006*365*5 =
      2,190,000） ，加計本金200 萬元及訴訟費用20,415元，
      債權額共計為4,210,415 元，而執行費為20,168元，是扣
      除前開已受償部分，仍尚餘3,847,659 元未受償（計算式
      如下：4,210,415+20,168-23,519-62,862-297,543=3,847
      ,659）。
（三）被告二人主張被告丙○○於93年7 月15日向被告丁○○○
      借貸120 萬元用以支付與訴外人吳順元之事實，業據提出
      借款明細表、支票影本各1 件為證（本院卷第73頁、第75
      頁），且經本院向台北富邦商業銀行股份有限公司函查結
      果，被告丁○○○所交付上林建設有限公司簽發、面額12
      0 萬元、票號CE0000000 號、發票人台北銀行承德分行之
      支票確係由訴外人吳順元所兌領，有台北富邦商業銀行股
      份有限公司95年11月22日（95）北富銀承德字第046 號函
      1 件在卷可憑，自堪信為真實。至前開支票發票人雖非被
      告丁○○○，然衡諸常情，一般人均有可能交付取得之客
      票作為清償或給付之用，況被告丁○○○為上林建設股份
      有限公司之負責人，其以上林建設股份有限公司之支票作
      為給付之用，自符常情，是應認被告丙○○確實有於93年
      7 月15日向被告丁○○○借款120 萬元。
（四）被告丁○○○主張其與被告丙○○有前開第三項第(一)點所
      示之房地交易往來，嗣因金額龐大且房地產走下坡，龐大
      銀行貸款利息由被告丁○○○代被告丙○○繳納，經與被
      告丙○○會算後，自81年11月1 日至82年5 月30日止，被
      告丙○○共尚積欠被告丁○○○4,790,031 元未償，並簽
      發同額本票為憑之事實，業據提出81年5 月27日房屋訂購
      協議書、81年8 月12日協議書、82年4 月21日承諾書、82
      年6 月29日協議書、82年11月17日切結書、81年6 月29日
      協議書、承買人名冊、代書收費明細表、永吉車庫81年11
      月1 日、11月20日會算單、81年7 月21日與品薈社股份有
      限公司之協議書、台北市○○○道○ 段41巷10號房地所有
      權狀、81年7 月21日與被告丙○○之協議書、票號AB0000
      000 號支票影本暨被告丙○○81年7 月22日簽認單、票號
      AB0000000 號支票及退票理由單、81年7 月22日請款申請
      書（本院卷第134 至151 頁）、票號0000000 號、面額4,
      769,031 元本票、票號075969號本票影本、票號075964號
      本票影本、經被告丙○○簽認之借款明細表等（本院卷57
      至68頁）及81年、82年應付票據明細表等為證，且為被告
      丙○○所肯認，應堪信為真實。綜上，被告二人間之債權
      額已逾系爭抵押權擔保債權額800 萬元，則原告訴請確認
      系爭抵押權所擔保之債權不存在，為無理由，應予駁回。
（五）按第三人主張表意人與相對人通謀而為虛偽意思表示者，
      該第三人應負舉證之責，最高法院48年度台上字第29號判
      例定有明文。是原告主張被告二人間係通謀虛偽為設定抵
      押權之意思表示，即應由原告負擔舉證責任，原告雖稱系
      爭不動產被告丙○○之應有部分價值僅約100 萬元，不可
      能設定高達800 萬元之抵押權云云，惟就債權人而言，如
      債務人業已積欠債務未償，如能提供不動產以供擔保，橫
      情應無拒絕設定之理。此外，原告並未能舉證以實其說，
      是難認原告之主張為可採。次按訴請塗銷抵押權，僅得對
      抵押權人為之，至於抵押人並無塗銷之權能（最高法院71
      年度台上字第4342號判例參照），綜上，系爭抵押權所擔
      保之債權既為存在，且原告並未能證明被告二人係通謀虛
      偽設定系爭抵押權，則其請求被告等應塗銷系爭抵押權設
      定登記，即無理由，應予駁回。
七、本件為判決之基礎已臻明確，兩造其餘攻擊防禦方法核與本
    件判決結果無影響，爰不予一一論述，附此敘明。
八、本院依職權定本件訴訟費用額為80,200元（第一審裁判費用
    80,200元），應由原告負擔。
九、訴訟費用負擔之依據：民事訴訟法第78條、第87條第1項。
中　　華　　民　　國　　96　　年　　6 　　月　　22　　日
                  民事第一庭  法  官  藍雅清
以上正本證明與原本無異。
如對本判決上訴須於判決送達後20日內向本院提出上訴狀。
中　　華　　民　　國　　96　　年　　6 　　月　　26　　日
                              書記官  黃王雅寬
